【裁判字號】    98,易,812
【裁判日期】    981029
【裁判案由】    妨害兵役
【裁判全文】
臺灣高雄地方法院刑事判決               98年度易字第812號
公  訴  人  臺灣高雄地方法院檢察署檢察官
被      告  甲○○
                    （另案於臺灣高雄監獄執行中）
上列被告因妨害兵役案件，經檢察官聲請逕以簡易判決處刑（97
年度偵字第27362 號），本院認不應以簡易判決處刑（原簡易案
件案號：97年度審簡字第7395號），改依通常程序審理，本院判
決如下：
    主  文
甲○○無罪。
    理  由
一、聲請簡易判決處刑意旨略以：被告甲○○係後備軍人，原居
    住於設籍高雄縣仁武鄉○○村○○○街108 號，於民國96年
    5 月間遷出上開住所卻無故不依規定向有關機關申報，致使
    高雄縣後備指揮部所發動員符號精誠240207、召集令編號
    1080 號 ，指定其應於97年7 月15日，前往金湯營區報到之
    教育召集令，於97年6 月5 日送達上址由其母黃蓮昭代收後
    ，因無法轉達於甲○○，甲○○因此未按時前往報到。因認
    被告涉犯妨害兵役治罪條例第10條第3 項、第1 項第3 款之
    後備軍人意圖避免召集，居住處所遷移，無故不依規定申報
    ，致使召集令無法送達罪嫌，應依同條例第6 條第1 項科刑
    等情（檢察官認被告涉犯妨害兵役治罪條例第6 條第2 項罪
    嫌，容係誤載）。
二、按犯罪事實應依證據認定之，無證據不得認定其犯罪事實；
    不能證明被告犯罪者，應諭知無罪之判決，刑事訴訟法第
    154 條第2 項、第301 條第1 項分別定有明文。又刑事訴訟
    法上所謂認定犯罪事實之證據，係指足以認定被告確有犯罪
    行為之積極證據而言，如未能發現有相當證據或證據不足以
    證明，自不能以推測或擬制之方法以為裁判基礎，又認定不
    利於被告之事實，需依積極證據，苟積極證據不足為不利被
    告之認定時，即應為有利於被告之認定，更不必有何有利之
    證據（最高法院29年上字第3105號、10年臺上字第86號及30
    年上字第816號判例意旨參照）。
三、又妨害兵役治罪條例第10條第1 項，乃明定有「意圖避免召
    集處理」之構成要件，而係屬意圖犯，是以行為人須確有避
    免召集處理之主觀意圖，始有本罪之該當，倘行為人無此意
    圖，即無由以本罪相繩甚明；至同條例第10條第3 項固規定
    ：致使召集令無法送達者，以意圖避免召集論等語，惟參諸
    避免後備軍人刻意逃避召集處理、進而危及國家安全之該條
    例原立法意旨，堪認立法者並無排除前開主觀意圖要件適用
    之寓意，自不應依循字句表面之文義解釋，而將客觀存在之
    召集令無法送達情事，一律逕與行為人確有避免召集之主觀
    不法意圖全然等視（司法院釋字第517 號、最高法院92年度
    臺非字第404 號判決俱同此意旨），先予指明。
四、本件公訴人認被告涉犯妨害兵役治罪條例之罪嫌，係以被告
    坦承未在上開戶籍地居住，未按規定申報遷移等語，及高雄
    縣後備指揮部妨害兵役案件移送報告書及掛號回執各1 紙，
    為其主要論據。訊據被告對其自96年間即未曾居住於戶籍地
    ，且未依規定進行相關申報，是以未收受前開召集令之送達
    致未於指定之時、地報到等節均不否認，惟堅決否認有何避
    免召集之意圖，並辯稱：96年間因犯槍砲案件遭通緝而離家
    在外躲避，才完全沒有跟家人聯絡，期間雖有將工作所得匯
    款給家人，但家人均無法與其聯繫，因而不知道有教育召集
    之事等語。經查：
  (一)被告係高雄縣後備司令部列管後備軍人，且設籍高雄縣仁武
    鄉○○村○○○街108 號，惟自96年間起未居住於該處，復
    未依規定向主管機關申報，致使高雄縣後備司令部所發，指
    定其應於97年7 月15日前往鳳山金湯營區報到之前開召集令
    ，無法順利送達予被告等情，業據被告自承不諱，並有高雄
    縣後備指揮部妨害兵役案件移送報告書及掛號回執各1 紙附
    卷可稽，則被告遷出上開戶籍地後，未依規定申報，致使前
    該召集令無法送達一節，固堪認定。
  (二)又被告於本院審理時供稱：退伍3 年都未接到教召也沒想到
    會被教召，當時因不想要入獄服刑，所以選擇離家，沒有留
    下任何聯絡方式給家人，通緝期間更完全沒有跟家裡的人聯
    絡等詞。經核與證人即被告之母黃蓮昭於警詢時陳稱：送達
    之教育召集令是由其代收，但無法聯絡到被告，直至被告因
    通緝遭警查獲，才接到被告電話等語相符，並有黃蓮昭簽收
    之教育召集令掛號回執1 紙在卷可佐，足認被告對於教育召
    集一事，確不知悉。再者，教育召集屬於短期召集，一般人
    非有特殊因素，當不致為避免為期僅數日之教育召集即故意
    遷離居住處所，或甘冒刑責之風險而不依規定申報。又被告
    確因違反槍砲彈藥刀械管制條例案件經本院以95年度重訴字
    第101 號判決判處有期徒刑5 年8 月，併科罰金新臺幣15萬
    元，再經臺灣高等法院高雄分院以96年度上訴字第631 號判
    決、最高法院以96年度臺上字第4089號判決均駁回上訴確定
    後，因未到案執行而經臺灣高雄地方法院檢察署於96年12月
    3 日發布通緝，嗣於97年8 月29日始緝獲歸案等情，有臺灣
    高等法院被告前案紀錄表、臺灣高等法院被告全國通緝紀錄
    表各1 紙附卷可參。從而，被告遷移居住處所，未依規定申
    報，顯然係因案通緝，離家在外躲避，而非出於避免召集之
    意圖。
五、按後備軍人應有戶籍遷出遷入或住址變更申報之義務，後備
    軍人管理規則第7 條第2 款固有定明，惟後備軍人對於此項
    行政法規，或因智識程度不佳不知應為申報，或因工作異動
    、家庭變故一時疏未申報，或因債務糾紛、通緝逃亡難以期
    待申報者，不一而足，自不得僅以被告未依規定申報，即遽
    予推認其係以避免召集處理為積極目的，而認定其主觀上有
    避免召集處理之意圖。綜上所述，本件被告遷移居住處所，
    未依規定申報，既係因案通緝而在外躲避所致，即難遽此認
    定其主觀上有何避免召集處理之意圖。檢察官所舉前開證據
    ，或其指出證明之方法，尚不足使本院達於通常一般之人均
    不致有所懷疑，而得確信其為真實之程度，致使無從形成有
    罪之確信，則依罪證有疑利於被告之證據法則，即不得遽為
    不利被告之認定。此外，復查無其他積極證據足資認定被告
    有何公訴人所指之犯行，揆諸前開說明，本件被告被訴之犯
    行，要屬不能證明，自應為被告無罪之諭知。
據上論斷，應依刑事訴訟法刑事訴訟法第452 條、第301 條第1
項，判決如主文。
本案經檢察官黃子宜到庭執行職務。
中    華    民    國    98    年    10    月    29    日
                  刑事第十二庭  審判長法  官  黃建榮
                                      法  官  林勳煜
                                      法  官  王品惠
以上正本證明與原本無異。
如不服本判決應於收受判決後10日內向本院提出上訴書狀，並應
敘述具體理由。其未敘述上訴理由者，應於上訴期間屆滿後20日
內向本院補提理由書(均須按他造當事人之人數附繕本)「切勿逕
送上級法院」。
中    華    民    國    98    年    10    月    29    日
                                      書記官  李文廣


司法院資訊處製作；財團法人民間司法改革基金會備份。
